【裁判字號】    98,重上更(一),195
【裁判日期】    990421
【裁判案由】    誣告
【裁判全文】
臺灣高等法院刑事判決           98年度重上更(一)字第195號
    上  訴  人
    即  自訴人  甲○○
    自訴代理人  李秋銘律師
                黃金亮律師
    上  訴  人
    即  被  告  乙○○
    選任辯護人  李建民律師
上列上訴人因被告誣告案件，不服臺灣宜蘭地方法院94年度自字
第1號，中華民國95年6月30日第一審判決，提起上訴後，經最高
法院發回更審，本院判決如下：
    主  文
原判決關於乙○○部分撤銷。
乙○○意圖他人受刑事處分，向該管公務員誣告，累犯，處有期
徒刑肆月，減刑為有期徒刑貳月。
    事  實
一、乙○○曾因詐欺案件，經臺灣板橋地方法院以87年度易字第
    2859號判處有期徒刑四月，嗣上訴後，經本院以87年度上易
    字第5940號駁回上訴確定，並於民國89年2月20日執行完畢
    。
二、乙○○係設於宜蘭縣礁溪鄉○○○路99之10號之巨野股份有
    限公司（以下稱巨野公司）總經理，為巨野公司實際負責人
    ，甲○○於88年6月14日前係巨野公司會計，詎乙○○明知
    甲○○並未擅自以巨野公司名義向華謙實業有限公司（以下
    稱華謙公司）下布匹訂單，並交由林國賢開設之禾茂企業社
    下游代工廠車工成衣，竟意圖使甲○○受刑事處分之犯意，
    於臺灣宜蘭地方法院89年度自字第9號巨野公司自訴甲○○
    涉犯侵占等案件審理中，故意捏造甲○○意圖使巨野公司之
    債務更加龐大難以處理，損害巨野公司信用，以俾甲○○與
    洪熾安所經營之拜歐生活有限公司（以下稱拜歐公司）順利
    接手巨野公司業務，而於88年5月25日，明知台灣山葉機車
    工業股份有限公司（即YAMAHA公司，以下稱山葉公司）並未
    向巨野公司下訂單，竟違背職務，未經授權，擅自以巨野公
    司名義向華謙公司下布匹訂單，並交付林國賢車工成衣，使
    巨野公司因此積欠華謙公司布料、林國賢代工廠工資共計新
    台幣（以下同）625,859元，因而使巨野公司債務加劇，信
    用近於破產之不實事項，並於90年3月26日以自訴補充理由
    （七）自證六說明狀四向原審誣指甲○○此部分涉犯背信罪
    嫌。
三、案經自訴人甲○○提起自訴。
    理  由
一、訊據被告乙○○矢口否認有上揭犯行，並與辯護人均辯稱：
    被告乙○○於88年3月20日起至同年10月20日期間均滯留大
    陸地區，不可能在大陸地區代表巨野公司以電話對證人林國
    賢下代工訂單，且山葉公司亦未對巨野公司下訂單，係自訴
    人甲○○為加劇巨野公司之債務，擅自以巨野公司對證人林
    國賢下成衣代工訂單，且倘由被告乙○○代表巨野公司下訂
    單，必會有訂單書據，而依自訴人甲○○書寫之拜歐公司88
    年6月16日出貨明細可知自訴人甲○○係利用被告乙○○滯
    留大陸地區之機會，於88年5月間擅自以巨野公司名義委由
    證人林國賢代工「POLO衫」，再依證人林國賢與巨野公司簽
    訂之協議書及華謙公司出具之收款條載明，若證人林國賢以
    禾茂企業社簽發交巨野公司收受，再由巨野公司交付華謙公
    司收執，金額共250,000元支票三紙屆期未兌現時，華謙公
    司僅得向發票人求償，不得向巨野公司求償，可推知並非巨
    野公司向華謙公司下單訂貨云云。
二、經查：
（一）證人林國賢對於本案系爭88年5月間究係受被告乙○○代
      表巨野公司抑或自訴人甲○○擅自以巨野公司名義委託其
      車工成衣乙節，前於原審法院另案89年度自字第9號案件
      於93年6月23日審理時證稱：「（問：85年5月間是否受巨
      野公司委託成衣方面的工作？）是的，是巨野的乙○○從
      大陸打電話給我要我做代工車工部分。」、（問：乙○○
      委託你後是否和被告《指本案自訴人甲○○》聯絡？）有
      ，只聯絡何時上線，出貨是乙○○指示的，工作拖了很久
      ，有一些布料沒有做完，乙○○回國後東西就拿走了。」
      ，「（問：過程中乙○○是否催過你？）工作完成後乙○
      ○沒有錢給我，我一直催，乙○○拖了約二年才給我錢。
      」、「……最主要是乙○○叫我作成衣代工，其他細節已
      經五、六年記不清楚，我只記得主要都是與乙○○聯絡。
      」、「（問：被告《指本案自訴人甲○○》是否委託你代
      工？）沒有，是乙○○委託我的。」等語在卷，有該案件
      審理筆錄節本在卷可稽（見原審卷一第30至38頁）。在原
      審95年4月12日審理時亦明確證稱其替被告乙○○代工期
      間，都是跟被告乙○○聯絡，確定代工的事務都是跟被告
      乙○○確定，代工期間均係被告乙○○或以電話指示，或
      親自至其代工廠洽談，惟皆口頭約定，雙方從未簽立合約
      或下訂單書據，而最後一次（即88年5月間）替被告乙○
      ○代工，並遭被告乙○○向原審法院自訴其涉犯侵占罪嫌
      （即89年自字第25號），而該次係被告乙○○自大陸地區
      以電話指示其車工山葉公司保羅衫成衣等語在卷（見原審
      卷二第89至94頁），再參以被告乙○○並不否認在大陸地
      區有與證人林國賢電話聯絡乙節（見原審卷二第153頁）
      。已足認被告乙○○及辯護人上開辯稱當時其滯留大陸地
      區不可能對證人林國賢以電話指示代工云云，並無可採。
      綜上，88年5月間，證人林國賢係經被告乙○○以巨野公
      司名義指示代工，並非自訴人甲○○擅自以巨野公司名義
      要求證人林國賢代工乙情，已然明確，且此為被告乙○○
      所明知之事實，是被告乙○○指自訴人甲○○擅自以巨野
      公司名義要求證人林國賢代工乙節，顯然虛偽。
（二）被告乙○○及辯護人另辯稱如係其要求證人林國賢代車工
      成衣，必定會有訂單書據，而證人林國賢該次接單並未有
      其所下之訂單書據，顯見證人林國賢所接之該口頭訂單係
      自訴人甲○○擅自所下云云，惟查，被告乙○○與證人林
      國賢多次下單接單之合作關係均以口頭約定，已如前述，
      而巨野公司對華謙公司訂貨，亦不一定要有訂單書據，亦
      據華謙公司業務員邱見亮於原審審理時證述在卷（見原審
      卷一第184頁），被告乙○○此部分所辯，並無可採。雖
      依證人林國賢致巨野公司之存證信函記載「……嗣至八十
      九年三月，蔡先生方致電本企業社，表示要處理先前所交
      付之裁片，要求本企業社傳真估價單報價整件所須工繳（
      資），並將付款生產，本企業社依其所囑報價後，蔡先生
      卻未表示應如何處理，其後於同年四月二十九日，蔡先生
      又以同一方式要求報價，……」（見89年度自字第25 號
      第35至37頁），林國賢接受巨野公司委託代工成衣時，巨
      野公司必會先要求林國賢先傳真估價單以供評估，然上開
      存證信函係林國賢與巨野公司發生本案代工糾紛後，林國
      賢回應巨野公司之文件，函內所指蔡先生（崑成）要求林
      國賢傳真估價單報價云云，應僅是雙方為解決糾紛而為之
      結算方法，實不足以推認交易時必先有該等估價單，而援
      為有利於被告乙○○之認定。又被告乙○○提出巨野公司
      下單委託下游廠商代工之製造單，及林國賢與其他廠商前
      往受託代工之製造單共五紙，證明巨野公司委託下游廠商
      代工時，必會有相關訂單或製造單，本案查無巨野公司向
      華謙公司購買布料及委託林國賢代工之製造單，足認非被
      告乙○○下單云云，然製造業上下游間公司之往來，除有
      訂單可供作業、請款之依循外，非不可透過彼此間之默契
      、信賴，發展出合作關係，被告乙○○與證人林國賢多次
      下單接單之合作關係均以口頭約定，已如前述，而巨野公
      司對華謙公司訂貨，亦不一定要有訂單書據，亦據華謙公
      司業務員邱見亮於原審審理時證述在卷，是難以被告乙○
      ○所提出巨野公司與其他下游廠商間之製造單（見原審卷
      二第112至115頁），進而認定被告乙○○與林國賢、華謙
      公司間亦必有製造單存在，再者，被告乙○○所提出訂單
      碼號000530號之製造單，其上製造者雖記載「林國賢」，
      惟證人林國賢於本院前審審理時否認曾見過該製造單（見
      本院上訴審卷第109頁），被告乙○○亦無法證明曾交付
      該製造單予林國賢，是難援為有利於被告乙○○之認定。
      又華謙公司於88年5月間經巨野公司訂購有領片之布料，
      且於裁剪後經裕揚公司送往林國賢處加工成衣，並經林國
      賢及其妻簽收之事實，除據證人即華謙公司業務人員邱見
      亮、林國賢證述明確在卷（見原審卷一第184頁、卷二第
      91 頁、93至94頁），復有華謙公司88年5月21日請款單及
      巨原公司估價單、裕揚公司出貨單二紙在卷可稽（見原審
      卷一第193至194頁、199頁），而上開相關文件均係由被
      告乙○○提出，該相關文件既係由乙○○持有，亦足證明
      該筆交易係乙○○訂製。
（三）被告乙○○及辯護人辯稱自訴人甲○○書寫之拜歐公司88
      年6月16日出貨明細（見原審卷二第200、201-1頁），業
      經山葉公司95年5月10日山葉總字第095118號函確認係山
      葉公司向拜歐公司訂購（見原審卷二第132頁），而拜歐
      公司於88年6月16日出貨後，於88年6月20日開立統一發票
      二張向山葉公司請款（見原審卷二第56、57頁），而該統
      一發票所載「POLO衫」必須一個月前下單，由此可知山葉
      公司應係在88年5月間對拜歐公司下單，該期間被告乙○
      ○則滯留大陸地區期間，依此可推知自訴人甲○○利用被
      告乙○○滯留大陸地區之機會，於88年5月間擅自以巨野
      公司名義委由證人林國賢代工「POLO衫」，造成代工債款
      留給巨野公司，山葉公司之「POLO衫」貨款則由拜歐公司
      收取，造成巨野公司難以回復之損害云云。惟查，巨野公
      司因財務發生問題而被告乙○○滯留大陸期間，被告乙○
      ○委請拜歐公司之洪熾安代為處理善後，此據原審法院89
      年度自字第9號案件審理時，宏亞印刷有限公司黃展鈊證
      稱：「（問：平常有無跟巨野公司有無生意往來？）有，
      我們有生意往來六、七年，我們都是印他們的衣服。」、
      「…我所謂蔡先生是乙○○，當初我們有衣服在印，他跟
      我說要把這衣服完成，到時會有一位洪先生來跟我處理，
      當時他跟我說他人在國外，後來我這些貨都有如期交貨，
      洪先生也有拿錢來給我，這筆錢約三萬多元…」；林佳製
      衣有限公司負責人林淑華證稱：「（問：平常有無跟巨野
      公司生意往來？）有，我算是他們下游廠商，我是幫巨野
      公司做加工。」、「…當時是因為蔡先生有財務困難，有
      的衣服加工到一半，他有跟我說要叫洪先生幫他處理，後
      來衣服都有做完，錢都是洪先生給的，我們銀貨兩訖，都
      沒有問題。」；中信製衣廠張鴻儀證稱：「（問：平常有
      無跟巨野公司生意往來？）有，我是幫他們做代工的工作
      。」、「…當時是蔡先生打電話給我，說他人在國外，暫
      時趕不回來，希望我跟他協助，若有問題可以找洪先生，
      趕快做完，後來我在六月間有做一批貨是跟洪先生結清。
      」（見90年度自字第9號卷第150、151頁）。嗣於本院91
      年度上易字第2053號案件審理時，山葉公司職員徐華祥證
      稱：「巨野公司後來有一段時間有財務上的問題，我們後
      來就找了第二家廠商，這位洪先生好像也是巨野公司的股
      東什麼的，所以就由拜歐公司來承接…」、「…乙○○有
      打電話告訴我公司的事情會有會計和洪熾安會處理，事實
      上，洪熾安也有代乙○○返還借款約壹佰萬元。」；中信
      製衣廠負責人張鴻儀證稱：「…這發票有三張，一張是二
      月份跟巨野公司做長褲和夾克、一張是四月份都是乙○○
      委託我們做的、七月份那張發票，是乙○○六月份打電話
      給我，五月份他財務已經發生問題，他就出國了，他打電
      話的時候是說有一些半成品要做，說要把剩下的貨做起來
      看是否能賣錢，有問題的話就找拜歐公司的洪熾安，由他
      負責處理…」、「當時巨野老闆在國外，那時七月份我要
      發薪水，所以洪熾安跟我說，我發票開給他，然後他付款
      ；確實是乙○○說沒有問題，要我去找洪熾安處理問題的
      ，不然之前我也不認識什麼拜歐公司，為何拜歐公司要給
      我款項。」（見91年度上易字第2053號卷第275、276、第
      344、345頁），足證被告乙○○於88年3至5月間，在大陸
      地區以電話聯絡各廠商，委請洪熾安代為處理自訴人公司
      代工、出貨及付款問題乙情，已可認定。又查，上開拜歐
      公司出貨明細，「POLO衫」數量僅有509件（1 64件+160
      件+45件55件+41件+44件）及120件（60件+60件），此與
      裕揚刺繡有限公司（以下稱裕揚公司）給證人林國賢數量
      分別為1548件、4536件，相差甚鉅，有裕揚公司出貨單二
      紙附卷可佐（見原審卷一第199頁），而該二紙出貨單確
      係被告乙○○要裕揚公司送貨給證人林國賢之單據，亦據
      證人林國賢證述在卷（見原審卷二第93頁），再稽之拜歐
      公司出貨單品名除「POLO衫」以外，尚有多功能衫、通氣
      衫、手套、背包等物，且數量零碎自27件至269件間，數
      量均非龐大，自訴人甲○○指稱上開貨物係拜歐公司洪織
      安處理被告乙○○財務問題後，將殘存之庫存貨再出貨給
      山葉公司等語，應堪採信。被告乙○○及辯護人辯稱該貨
      物與巨野公司交由證人林國賢代工之貨物，顯然係同一批
      貨物云云，尚無可採。
（四）被告乙○○及辯護人復辯稱依證人林國賢依巨野公司簽訂
      之協議書及華謙公司出具之收款條（見原審卷一第143、1
      44頁）載明，若證人林國賢以禾茂企業社簽發交巨野公司
      收受，再由巨野公司交付華謙公司收執，金額共250,000
      元支票三紙屆期未兌現時，華謙公司僅得向發票人求償，
      不得向巨野公司求償，可推知並非巨野公司向華謙公司下
      單訂貨，並交付證人林國賢車工成衣，否則華謙公司斷無
      可能在支票未兌現，卻不向巨野公司求償云云。惟查，證
      人林國賢確係依在大陸地區之巨野公司實際負責人即被告
      乙○○之電話指示代工，已如前述，是證人林國賢在代工
      後未如期完成所衍生之損害賠償問題，由證人林國賢與巨
      野公司相互協議本屬當然，而華謙公司收受巨野公司交付
      之上開支票是否約定屆期未兌現向巨野公司，本屬華謙公
      司自行評估債權可否確保而屬華謙公司與巨野公司契約自
      由之範疇，尚不得據此為被告乙○○有利之認定。
（五）至於山葉公司有無可能於88年5月間以外時間訂貨，宥於
      本件時日已久，已無法查證，且被告乙○○在未獲山葉公
      司訂單或獲授權之情形下，是否敢於對下游廠商下訂單，
      為被告乙○○對其自身應負法律責任之評估；林國賢部分
      貨品之交付由何人收受，若未獲山葉公司之授權，收受後
      將如何處理，均與本案無涉，併此敘明。
三、綜上，被告乙○○故意捏造自訴人甲○○意圖使巨野公司之
    債務更加龐大難以處理，損害巨野公司信用，以俾甲○○與
    洪熾安所經營之拜歐公司順利接手巨野公司業務，而於88年
    5月25日，明知山葉公司並未向巨野公司下訂單，竟違背職
    務，未經授權，擅自以巨野公司名義向華謙公司下布匹訂單
    ，並交付證人林國賢車工成衣，使巨野公司因此積欠華謙公
    司布料、證人林國賢代工廠工資共計625,859元，因而使巨
    野公司債務加劇，信用近於破產之不實事項，並於90年3 月
    26日以自訴補充理由（七）自證六說明狀四向原審誣指甲○
    ○此部分涉犯背信罪嫌之犯行，已堪認定。
四、核被告乙○○所為，係犯刑法第169條第1項之誣告罪。又被
    告乙○○前有事實欄所指之犯罪科刑及執行情形，有本院被
    告全國前案紀錄表在卷可查，其於有期徒刑執行完畢五年內
    ，再犯有期徒刑以上之本罪，為累犯，應依刑法第47條第1
    項之規定加重其刑。
五、原審就被告乙○○部分依法論科，固非無見。惟查被告乙○
    ○所犯，係在中華民國96年4月24日以前，合於中華民國九
    十六年罪犯減刑條例第2條第1項第3款減刑之規定，原審未
    及適用，實有未合。被告上訴否認犯罪，自訴人上訴認原審
    量刑過輕，雖均無理由，惟原判決既有上開可議之處，自應
    由本院將原判決撤銷改判。爰審酌被告乙○○犯罪之動機、
    目的、手段，犯罪所生之損害，及犯罪後態度等一切情狀，
    量處有期徒刑四月，並依法減為有期徒刑二月，以示懲儆。
據上論斷，應依刑事訴訟法第369條第1項、第364條、第343條、
第299條第1項前段，刑法第169條第1項、第47條第1項，中華民
國96年罪犯減刑條例第2條第1項第3款、第7條，判決如主文。
中    華    民    國    99    年    4     月    21    日
                  刑事第一庭審判長法  官  葉騰瑞
                                  法  官  王炳梁
                                  法  官  莊明彰
以上正本證明與原本無異。
如不服本判決，應於收受送達後10日內向本院提出上訴書狀，其
未敘述上訴之理由者並得於提起上訴後10日內向本院補提理由書
（均須按他造當事人之人數附繕本）「切勿逕送上級法院」。
                                  書記官  王韻雅
中    華    民    國    99    年    4     月    21    日

司法院資訊處製作；財團法人民間司法改革基金會備份。
